臺灣桃園地方法院刑事判決　　　　　　　100年度易字第484號
公　訴　人　臺灣桃園地方法院檢察署檢察官
被　　　告　石丞均原名石啟寬.
上列被告因誣告案件，經檢察官提起公訴（100 年度偵字第2521
號），本院判決如下：
    主  文
石丞均無罪。
    理  由
一、公訴意旨略以：石承均明知其所有之手機1 支（廠牌：HTC
    ，型號：TATTOOA3233 ，手機序號：000000000000000 號）
    係於民國99年8 月8 日之某時，在臺灣地區之某不詳地點遺
    失，竟基於未指定人犯而誣告之犯意，於99年8 月9 日下午
    1 時10分許，至桃園縣龜山鄉○○路○ 段931 號之桃園縣政
    府警察局龜山分局龜山派出所內，向承辦員警誣告其所有之
    上開手機，係於99年8 月8 日之某時，在其所使用停放在桃
    園縣龜山鄉○○○街前車牌號碼5D—0667號之自用小客車內
    遭竊。後經警調閱上開手機之通聯紀錄後，查知上開手機係
    為林秀玉所拾獲（其所涉犯之侵占遺失物犯行，業經聲請簡
    易判決處刑），始知上情，因認被告涉犯刑法第171 條第1
    項之未指定犯人之誣告罪嫌。
二、按犯罪事實應依證據認定之，無證據不得認定犯罪事實；不
    能證明被告犯罪或其行為不罰者應諭知無罪之判決，刑事訴
    訟法第154 條第2 項、第301 條第1 項定有明文。又認定不
    利於被告之事實，須依積極證據，苟積極證據不足為不利於
    被告事實之認定時，即應為有利於被告之認定；再認定犯罪
    事實所憑之證據，雖不以直接證據為限，間接證據亦包括在
    內，然而無論直接或間接證據，其為訴訟上之證明，須於通
    常一般之人均不致有所懷疑，而得確信其為真實之程度者，
    始得據為有罪之認定；另刑事訴訟法第161 條已於91年2 月
    8 日修正公布，其第1 項規定：檢察官就被告犯罪事實，應
    負舉證責任，並指出證明之方法；因此，檢察官對於起訴之
    犯罪事實，應負提出證據及說服之實質舉證責任，倘其所提
    出之證據，不足為被告有罪之積極證明，或其指出證明之方
    法，無從說服法院以形成被告有罪之心證，基於無罪推定之
    原則，自應為被告無罪判決之諭知，最高法院30年上字第81
    6 號、76年台上字第4986號、92年台上字第128 號著有判例
    可資參照。
三、再者，誣告罪之成立，以犯人明知所訴虛偽為構成要件，若
    誤認有此事實，或以為有此嫌疑，自不得遽指為誣告。是以
    告訴人所訴被訴人之事實，必須完全出於虛構為要件，若有
    出於誤會或懷疑有此事實而為申告，以致不能證明其所訴之
    事實為真實，縱被訴人不負刑責，而告訴人缺乏誣告之意，
    亦難成立誣告罪。又其所訴之事實，雖不能證明係屬實在，
    而在積極方面尚無證據證明其確係故意虛構者，仍不能遽以
    誣告罪論處，最高法院20年上字第717 號、44年台上字第89
    2 號、46年台上字第927 號著有判例可參。
四、檢察官認被告涉犯刑法第171 條第1 項之未指定犯人之誣告
    罪嫌，無非係以：證人林秀玉於偵查中陳稱：這支手機應該
    是石承均遺失，並不是伊竊取，證人曾靜瑜幫伊找了1 份網
    路列印資料等語，另證人曾靜瑜證稱：伊去警察局做筆錄時
    ，知道對方的姓名，所以後來上FACEBOOK網站去找到的等語
    ，並提出網頁列印資料1 份。再查，參以被告及證人所提出
    之網頁列印資料，確實為被告所使用，且經當庭提示予被告
    閱覽後，被告亦坦認不諱，再參以上開網頁列印資料，被告
    於網際網路上留言「今天去了我最忌諱去的地方警察局…一
    待就是2 小時，居然只是為了1 支手機」、「還沒找到啊，
    我去報警失竊，那個白癡如果有用我手機撥打算他衰，直接
    偷竊送，誰叫他要亂撿」、「一個禮拜掉2 隻手機是怎樣，
    撿到的人在不還我，被我抓到…」等語，是可知被告所有之
    手機係為遺失，並非失竊，被告已於網際網路上坦認此點，
    被告於明知其所有之手機係屬遺失之狀態下，竟仍向該管之
    公務員申報失竊，致使前案被告林秀玉其後遭警方以竊盜罪
    名移送偵辦，被告之犯嫌已堪認定等，為其主要論據。
五、訊據被告堅詞否認有何誣告犯行，辯稱：伊記得手機是在車
    上不見的，伊無法確定是遺失或失竊，伊沒有故意要誣告他
    人。伊報案的時候說伊手機不見了，警察問伊如何不見的，
    伊說印象中最後伊的手機是在車上，警察說車子是私人空間
    ，不算不見，應該算失竊等語。
六、經查：被告確有於99年8 月9 日下午1 時10分許，至桃園縣
    龜山鄉○○路○ 段931 號之桃園縣政府警察局龜山分局龜山
    派出所內，向承辦員警報案陳稱其所有之手機1 隻（廠牌：
    HTC ，型號：TATTOOA3233 ，手機序號：000000000000000
    號），係於99年8 月8 日之某時，在其所使用停放在桃園縣
    龜山鄉○○○街前車牌號碼5D—0667號之自用小客車內遭竊
    一情，業據被告坦認在卷，並有被告之警詢筆錄（100 年度
    偵字第29729 號卷第21、22頁）、桃園縣政府警察局龜山分
    局刑案現場勘察紀錄表（99年度偵字第29729 號卷第24頁）
    、車輛現場照片（99年度偵字第29729 號卷第25頁）、桃園
    縣政府警察局龜山分局100 年5 月19日山警分偵字第100502
    0386號函附之桃園縣政府警察局龜山分局龜山派出所受理刑
    事案件報案三聯單（100 年度易字第484 號卷第9-10頁）附
    卷可稽。後經警調閱上開手機之通聯紀錄後，查知上開手機
    係為林秀玉所取得，已通知被告領回，林秀玉所涉犯之竊盜
    罪嫌經檢察官認定犯罪嫌疑尚有不足而為不起訴處分，涉犯
    之侵占遺失物犯行，業經本院以100 年度桃簡字第303 號判
    決判處罰金新臺幣8,000 元，並已執行完畢等節，核與證人
    林秀玉、曾靜瑜於警詢、偵查中陳述情節相符（99年度偵字
    第29729 號卷第4-6.42-44 頁、99年度偵字第29729 號卷第
    12-14.42-44 頁），並有認領保管單（99年度偵字第29729
    號卷第26頁）、序號000000000000000 號HTC 行動電話照片
    （99年度偵字第29729 號卷第27-29 頁）、臺灣桃園地方法
    院檢察署99年度偵字第29729 號不起訴處分書（99年度偵字
    第29729 號卷第52頁）、臺灣桃園地方法院檢察署99年度偵
    字第29729 號聲請簡易判決處刑書、本院100 年度桃簡字第
    303 號刑事簡易判決附卷可稽（99年度偵字第29729 號卷第
    53頁；100 年度桃簡字第303 號卷第2.8-9 頁；100 年度易
    字第484 號卷第5 頁），此部分之事實首堪認定。
七、又被告於99年8 月9 日向桃園縣政府警察局龜山分局龜山派
    出所報案時，有向警方要求請刑事人員至5D-0667 車內採證
    ，此有警詢筆錄、桃園縣政府警察局龜山分局刑案現場勘察
    紀錄表（99年度偵字第29729 號卷第22、24頁）附卷可稽，
    證人即本件承辦警員陳諶亦到庭經交互詰問結證稱：當時有
    通知分局鑑識人員前來採證，時間通常至少需要一小時以上
    （本院卷第22頁反面、第24頁反面參照），再佐以被告於FA
    CEBOOK網站留言稱「今天去了我最忌諱去的地方警察局…一
    待就是2 小時，居然只是為了1 隻手機…1 隻未滿月的手機
    」（99年度偵字第29729 號卷第46頁參照），被告亦於本院
    審理時表示一般人都說去警察局會衰等語（本院卷第26頁參
    照），堪認被告因基於傳統民俗信仰對於刑事相關環境及人
    員存有拒斥之心態，倘非其確實認為有至車內採證之必要，
    豈有可能無端洽請鑑識人員至車內一一觀看、過濾、採證，
    蓋此實屬勞力費心耗時之舉，且就被告之觀念，亦可能沾染
    晦氣，是衡情若非被告當時自認該車中確置有手機而遭竊，
    實無必要特意央請警方鑑識人員至車內採證。況該手機係被
    告甫購得尚未滿月之新手機，不但可自行變換外殼，自訂各
    項設定及畫面，內建Facebook、Twitter 、Plurk 、Flicke
    r ，可隨時取得朋友之最新消息，將相片及影片上傳到喜愛
    之社交網站、分享生活趣事，並首創Android 手機結合悠遊
    卡功能及320 萬畫素彩色相機，此有該手機介紹資料附卷可
    稽（99年度偵字第29729 號卷第23頁參照），對被告而言應
    屬重要財物，被告應無刻意誤導偵辦方向、徒然降低自己尋
    回手機機率之虞，堪認被告稱其「記得手機是在車上不見的
    」一節，應非子虛。林秀玉所涉竊盜部分雖因積極證據不足
    以證明而為不起訴處分，然若以此遽以認定被告陳述其手機
    置放於前開車內遭竊乃故意誣指不特定人所虛構之事，仍嫌
    不足。
八、按刑法第337 條所謂「離本人所持有之物」，係指物之離其
    持有，非出於本人之意思者而言，故除遺失物、漂流物外，
    凡非基於持有人之意思，一時脫離其本人所持有之物均屬「
    離本人所持有之物」；另竊盜罪之行為客觀上，為他人之動
    產在他人持有中者，所謂持有，須具有支配其物之意思及事
    實上支配其物而言。惟「侵占離本人持有之物罪」之行為人
    ，對於該物並未先具有委任管理等持有之關係，此與其他類
    型之侵占罪不同，而與「竊盜罪」相同，且所謂「侵占」與
    「竊盜」，俱以不法手段占有領得財物，其客觀構成要件之
    主要事實雷同，二罪復同以為自己或第三人不法之所有為主
    觀要件，同以他人之財物為客體，同為侵害財產法益之犯罪
    。被告固曾於99年8 月9 日於Facebook網路上留言：「一個
    禮拜掉2 隻手機是怎樣，撿到的人在不還我，被我抓到…」
    「今天去了我最忌諱去的地方警察局…一待就是2 小時，居
    然只是為了1 支手機」、「還沒找到啊，我去報警失竊，那
    個白癡如果有用我手機撥打算他衰，直接偷竊送，誰叫他要
    亂撿」等語，此據被告自承在卷，並有網頁列印資料附卷可
    稽（99年度偵字第29729 號卷第46頁）。惟就上開留言之緣
    由及真意，被告亦於本院審理時表示「意思是說不管是撿到
    或買到，只要拿到該手機，就算是偷」（本院卷第26、27頁
    參照），依被告上開陳述，再衡以被告並非法律專業之人，
    堪認被告就竊盜罪、侵占遺失物罪、收受及故買贓物罪之構
    成要件及刑事責任尚無法為清晰確切之分辨與描述，自難單
    以被告於網站上單純抒發心情、表達其希冀所有不法取得該
    手機者均依竊盜罪論處之希冀，其用字遣詞或有不當、或未
    予字斟句酌、或為宣洩情緒而失之過激，即擷取該隻字片語
    遽認被告有虛構事實誣告之犯意。
九、就本件受理被告報案之過程，業據證人即本件承辦警員陳諶
    到庭證稱：本件報案三聯單部分，伊記得是同事幫忙開的，
    之後才由伊處理，伊不清楚在這中間是否有其他同事跟報案
    人說過車子是私人空間，不算不見，應該算失竊等語，但伊
    沒有對被告說這段話。伊記得那個時間人是在外面，因為不
    能讓民眾枯等，所以同事會先前去詢問並幫忙開三聯單，等
    伊回來才繼續幫報案人做接續處理、偵查、採證。受理報案
    時沒有向被告說明竊盜罪與侵占遺失物罪之法律責任不同等
    語明確（本院卷第22頁至第24頁反面參照）。依證人陳諶之
    上開證述，固無法證明被告辯述係警方建議其報失竊一節為
    真，惟亦足證在證人陳諶正式替被告製作警詢筆錄之前，確
    曾另有其他警員先與被告接洽，是亦不能完全排除確有被告
    所述情由之可能性存在。被告雖於本院審理期日之末經檢察
    官詢問時，或因其在未掌握竊盜具體確切事證之情況下率爾
    提告而自認理虧、或為減省庭訊時間及訟累而一度表示願意
    認罪，惟檢察官用以彈劾被告所舉之事例係「家中遭小偷行
    竊時」之描述用語為何，與本件被告之主觀記憶與印象係「
    記得手機是在車上不見的」情節尚屬有異（本院卷第27-28
    頁參照），且被告或共犯之自白，不得作為有罪判決之唯一
    證據，仍應調查其他必要之證據，以察其是否與事實相符，
    刑事訴訟法第156 條第2 項定有明文，更何況所謂自白，係
    針對被嫌疑為犯罪之事實陳述，不包括該事實之法律評價，
    被告就案發經過既猶仍堅稱「最後印象係手機在車上」，自
    難以被告一時表示認罪之意願逕認被告已自白犯行。
十、綜上所述，被告固有於上述時地向警局報案手機失竊，然查
    無何積極證據可認其主觀上具有誣告犯意，而明知為虛偽構
    陷不特定人，殊難僅憑被告嗣後於網路上抒發情緒之隻字片
    語，及林秀玉所涉竊盜部分因積極證據不足以證明而獲不起
    訴處分為由，率而以此逕認被告涉犯刑法第171 條第1 項之
    誣告罪嫌。是檢察官所引各項事證未達於通常一般之人均不
    致有所懷疑，復查無其他積極證據足證被告確有此一犯行，
    而得確信其有犯罪之程度，容有合理之懷疑存在，自屬不能
    證明被告犯罪，揆諸首揭說明，本案應為被告無罪之諭知。
據上論斷，應依刑事訴訟法第301 條第1 項，判決如主文。
本案經檢察官梁光宗到庭執行職務。
中    華    民    國   100    年    7     月    29    日
                  刑事第六庭法  官  游智棋
以上正本證明與原本無異。
如不服本判決應於收受判決後10日內向本院提出上訴書狀，並應
敘述具體理由。其未敘述上訴理由者，應於上訴期間屆滿後20日
內向本院補提理由書（均須按他造當事人之人數附繕本）「切勿
逕送上級法院」。
                            書記官  陳育萱
中    華    民    國   100    年    7     月    29    日